---
output:
  pdf_document: default
  html_document: default
---

```{r setup, include=FALSE}

knitr::opts_chunk$set(echo = FALSE)

```


Juntando todos los datos de todos los años, se obtiene infofmacion relevante sobre la base de datos

# Estructura:


```{r}
# Set working directory to the correct folder (Datos, not data)
setwd("/Users/angelluna/Documents/STEM_PROJECTS/R_Projects_2/MEPTD/data")

# Install and load required library for combining data frames
if (!require(dplyr, quietly = TRUE)) {
  install.packages("dplyr")
  library(dplyr)
}

# Read CSV files individually first
df_2019 <- read.csv("conjunto_de_datos_molec_2019_02.csv")
df_2020 <- read.csv("conjunto_de_datos_molec_2020_02.csv")
df_2021 <- read.csv("conjunto_de_datos_molec_2021_02.CSV")
df_2022 <- read.csv("conjunto_de_datos_molec_2022_02.CSV")
df_2023 <- read.csv("conjunto_de_datos_molec_2023_02.CSV")
df_2024 <- read.csv("conjunto_de_datos_molec_2024_02.csv")

# Combine data frames properly using rbind() or bind_rows()
df <- bind_rows(df_2019, df_2020, df_2021, df_2022, df_2023, df_2024)

# Display column names using cat() (preferred) or print()

# clean the data frame

df_c = df[,c(4,104,105,107,85,86,87,89,11,17,18,33,34,52,53)]

str(df_c)

# Alternative: just use print() properly
# print(colnames(df))
# Hola, este es mi cambio
```






# Variables Incluidas:

```{r}
names(df_c)
```

Representan todas las preguntas del MOLEC cada una con un vector de respuesas asociado.


# Primeras seis filas:


```{r}
head(df_c)
```


Estos son los primeros seis participantes de la encuesta.

# Numero de columnas de la data frame:

```{r}
ncol(df_c)
```


Representa la cantidad de variables (preguntas) que hay en la encuesta

























