---
output:
  pdf_document: default
  html_document: default
---

```{r setup, include=FALSE}

knitr::opts_chunk$set(echo = FALSE)

```


Juntando todos los datos de todos los años, se obtiene infofmacion relevante sobre la base de datos

# Estructura:


```{r}
# Set working directory to the correct folder (Datos, not data)
#setwd("/Users/angelluna/Documents/STEM_PROJECTS/R_Projects_2/MEPTD/data")

# Set working directory (Rafael)
setwd("/Users/hisen/OneDrive/Documentos/ProyectosR_Estadistica3ro/MEPTD/Data")

# Install and load required library for combining data frames
if (!require(dplyr, quietly = TRUE)) {
  install.packages("dplyr")
  library(dplyr)
}

if(!require(ggplot2, quietly = TRUE)) {
  install.packages("ggplot2")
  library(ggplot2)
}

# Para las medidas de forma 
if(!require(moments, quietly = TRUE)) {
  install.packages("moments")
  library(moments)
}

# Read CSV files individually first
df_2019 <- read.csv("conjunto_de_datos_molec_2019_02.csv")
df_2020 <- read.csv("conjunto_de_datos_molec_2020_02.csv")
df_2021 <- read.csv("conjunto_de_datos_molec_2021_02.CSV")
df_2022 <- read.csv("conjunto_de_datos_molec_2022_02.CSV")
df_2023 <- read.csv("conjunto_de_datos_molec_2023_02.CSV")
df_2024 <- read.csv("conjunto_de_datos_molec_2024_02.csv")

# Combine data frames properly using rbind() or bind_rows()
df <- bind_rows(df_2019, df_2020, df_2021, df_2022, df_2023, df_2024)

# Display column names using cat() (preferred) or print()

# clean the data frame

df_c = df[,c(4,104,105,107,85,86,87,89,11,17,18,33,34,52,53)]

str(df_c)

# Alternative: just use print() properly
# print(colnames(df))
# Hola, este es mi cambio
# Segundo cambio
```


# Dimensión del data frame

Para encontrar la cantidad de columnas y renglones del data frame se usan las funciones de ncol y nrow

```{r}
ncol(df_c)
nrow(df_c)
```


# Datos faltantes

Variables selectionadas:

```{r}
head(df_c)
```

Analizando el sumario, no se notan discrepancias en los valores

```{r}
summary(df_c)
```

No hay valores vacios

```{r}
colSums(is.na(df_c))
```

Chequeo de rango de los datos cuantitativos

Edad:

```{r}
subset(df_c,edad <0)
subset(df_c,edad>99)
```

Cantidad de libros leidos:

```{r}
subset(df_c,p4<0)
subset(df_c,p4>70)
```

Revistas:

```{r}
subset(df_c,p10<0)
subset(df_c,p10>25)
```

Periodicos:

```{r}
subset(df_c,p16<0)
subset(df_c,p16>60)
```

Conclusion: no hay discrepancias en la base de datos que podrian afectar el analisis

Prepararemos los datos para tener un mejor analisis, esto requiere que se combinen las columnas de la cantidad de libros, revistas y periodicos leidos en una sola columna mas general:

```{r}
df_c$TL=(df_c$p4+df_c$p10+df_c$p16)
head(df_c)
```


# Descripción de variables
Las variables utilizadas se describen a continuación en orden lógico.

Edad: Esta variable indica cuántos años tiene el encuestado, se describe como cuantitativa y es fundamental para nuestro trabajo, ya que la encuesta MOLEC se aplica a partir de una cierta edad. En ella podemos ver que el hábito de lectura varía según la etapa de vida, lo que nos permite distinguir si los estímulos afectan de manera similar a jóvenes o adultos.

Sexo: Este funciona para distinguir a hombres de mujeres. La variable es categórica y es utilizada como factor de control. En las investigaciones se encuentra evidencia de que existen diferencias en los hábitos de lectura. Es importante incluirla para evitar confundir el efecto de la infancia con sesgos de género.

Nivel: Esta variable muestra el nivel educativo alcanzado por las personas. También es categórica, pero indispensable, ya que se suele considerar a la educación como el factor más relevante al momento de analizar los hábitos de lectura. En nuestro proyecto funcionará como variable de control para comprobar si, aunque se tenga educación, los estímulos de la infancia tienen efectos.

Entidad: Este se refiere al estado de residencia de las personas. La consideramos porque la disponibilidad de materiales de lectura varía entre regiones. Al ocupar esta variable, nos permite descartar que las diferencias sean por desigualdades regionales.

P34_1: “Cuando era niño(a), ¿lo llevaban a bibliotecas o librerías?”
Esta es una variable categórica que nos enseña la exposición infantil a espacios en los cuales se fomentaba la lectura. Es funcional para indicar si la familia promovía la lectura fuera de la escuela como parte de su cultura.

P34_2: “Cuando era niño(a), ¿veía a sus padres o tutores leer?”
Variable categórica que mide el nivel de lectura en el hogar, ya que ver a los padres leer es un gran ejemplo que influye en la formación del hábito de la lectura de las personas.

P34_3: “Cuando era niño(a), ¿sus padres o tutores le leían en voz alta?”
Otra variable categórica en la cual se tiene una exposición directa con la lectura durante la infancia. Esta práctica es conocida por su impacto en el desarrollo cognitivo y se puede considerar un estímulo clave en la lectura.

P34_4: “En su casa, ¿había libros distintos a los de texto escolar?”
Variable categórica que nos indica la cantidad de libros que hay en cada hogar, ya que esto representa un recurso material que puede influir en el interés por leer a edad temprana.

P2: “¿Usted acostumbra leer?”
Una variable categórica que funciona como un filtro principal para conocer el hábito lector de las personas. Con esto podemos identificar a quienes practican la lectura y a quienes no.

P4: “¿Cuántos libros leyó en los últimos doce meses?”
Esta es una variable cuantitativa que nos indica la intensidad del hábito lector. Además de mostrar si las personas leen, también nos dice la cantidad de libros que consumen al año.

P5: “¿Cuál fue el principal motivo por el que leyó libros?”
Variable categórica importante, ya que es un gran indicador dentro del análisis. Con esto podemos identificar a las personas que leen por placer o a quienes lo hacen por trabajo.

P10 y P11: “¿Cuántas revistas leyó en los últimos tres meses?” y “¿Cuál fue el motivo principal por el que leyó estas revistas?”
Estas variables pueden funcionar como complementarias y permiten observar la lectura de revistas como parte del hábito lector. Es importante porque muchas personas tienen interés en leer materiales impresos o de tendencia.

P16 y P17: “¿Cuántos periódicos leyó la semana pasada?” y “¿Cuál fue el motivo principal por el que leyó el (los) periódico(s)?”
Esta variable es complementaria, ya que nos permite analizar la lectura de prensa, lo que enriquece la visión de los hábitos de lectura. Con esto observamos que existe una gran diversidad de medios en los cuales se manifiesta la práctica lectora.

# A. Exploracion de datos

## 1. Calculo de medias estadisticas

### Variables cuantitativas
```{r}
# ----MEDIDAS DE TENDENCIA CENTRAL----

# Media
media_edad = mean(df_c$edad)
media_p4 = mean(df_c$p4)
media_p10 = mean(df_c$p10)
media_p16 = mean(df_c$p16)
media_TL = mean(df_c$TL)
# Mediana
mediana_edad = median(df_c$edad)
mediana_p4 = median(df_c$p4)
mediana_p10 = median(df_c$p10)
mediana_p16 = median(df_c$p16)
mediana_TL = median(df_c$TL)
# Rango medio
rm_edad = (min(df_c$edad)+max(df_c$edad))/2
rm_p4 = (min(df_c$p4)+max(df_c$p4))/2
rm_p10 = (min(df_c$p10)+max(df_c$p10))/2
rm_p16 = (min(df_c$p16)+max(df_c$p16))/2
rm_TL = (min(df_c$TL)+max(df_c$TL))/2

# Generamos una tabla que nos da el resumen final de las medidas de tendencia central
resumen_tendencia_central = data.frame(
nombreVariable = c("Edad", "Libros(p4)", "Revistas(p10)", "Periódicos(p16)", "Total leído(TL)"),
media = c(media_edad, media_p4, media_p10, media_p16, media_TL),
mediana = c(mediana_edad, mediana_p4, mediana_p10, mediana_p16, mediana_TL),
rangoMedio = c(rm_edad, rm_p4, rm_p10, rm_p16, rm_TL)
)

# ----MEDIDAS DE DISPERSIÓN----

# Desviación estándar
sd_edad = sd(df_c$edad)
sd_p4 = sd(df_c$p4)
sd_p10 = sd(df_c$p10)
sd_p16 = sd(df_c$p16)
sd_TL = sd(df_c$TL)
# Varianza
var_edad = var(df_c$edad)
var_p4 = var(df_c$p4)
var_p10 = var(df_c$p10)
var_p16 = var(df_c$p16)
var_TL = var(df_c$TL)
# Coeficiente de variación
coefvar_edad = (sd(df_c$edad)/mean(df_c$edad))*100
coefvar_p4 = (sd(df_c$p4)/mean(df_c$p4))*100
coefvar_p10 = (sd(df_c$p10)/mean(df_c$p10))*100
coefvar_p16 = (sd(df_c$p16)/mean(df_c$p16))*100
coefvar_TL = (sd(df_c$TL)/mean(df_c$TL))*100

# Generamos una tabla que nos da el resumen final de las medidas de dispersión
resumen_dispersion = data.frame(
nombreVariable = c("Edad", "Libros(p4)", "Revistas(p10)", "Periódicos(p16)", "Total leído(TL)"),
desviacionEstandar = c(sd_edad, sd_p4, sd_p10, sd_p16, sd_TL),
varianza = c(var_edad, var_p4, var_p10, var_p16, var_TL),
coefVariacion = c(coefvar_edad, coefvar_p4, coefvar_p10, coefvar_p16, coefvar_TL)
)

# ----MEDIDAS DE POSICIÓN----

# Cuartil 1
Q1_edad = quantile(df_c$edad, probs = 0.25)
Q1_p4 = quantile(df_c$p4, probs = 0.25)
Q1_p10 = quantile(df_c$p10, probs = 0.25)
Q1_p16 = quantile(df_c$p16, probs = 0.25)
Q1_TL = quantile(df_c$TL, probs = 0.25)

# Cuartil 2
Q2_edad = quantile(df_c$edad, probs = 0.5)
Q2_p4 = quantile(df_c$p4, probs = 0.5)
Q2_p10 = quantile(df_c$p10, probs = 0.5)
Q2_p16 = quantile(df_c$p16, probs = 0.5)
Q2_TL = quantile(df_c$TL, probs = 0.5)

# Cuartil 1
Q3_edad = quantile(df_c$edad, probs = 0.75)
Q3_p4 = quantile(df_c$p4, probs = 0.75)
Q3_p10 = quantile(df_c$p10, probs = 0.75)
Q3_p16 = quantile(df_c$p16, probs = 0.75)
Q3_TL = quantile(df_c$TL, probs = 0.75)

# Generamos una tabla que nos da el resumen final de las medidas de posición
resumen_posicion = data.frame(
nombreVariable = c("Edad", "Libros(p4)", "Revistas(p10)", "Periódicos(p16)", "Total leído(TL)"),
Q1_0.25 = c(Q1_edad, Q1_p4, Q1_p10, Q1_p16, Q1_TL),
Q2_0.5 = c(Q2_edad, Q2_p4, Q2_p10, Q2_p16, Q2_TL),
Q3_0.75 = c(Q3_edad, Q3_p4, Q3_p10, Q3_p16, Q3_TL)
)

# ----MEDIDAS DE FORMA----

# Sesgo
sesgo_edad = skewness(df_c$edad)
sesgo_p4 = skewness(df_c$p4)
sesgo_p10 = skewness(df_c$p10)
sesgo_p16 = skewness(df_c$p16)
sesgo_TL = skewness(df_c$TL)

#Curtosis
curtosis_edad = kurtosis(df_c$edad)
curtosis_p4 = kurtosis(df_c$p4)
curtosis_p10 = kurtosis(df_c$p10)
curtosis_p16 = kurtosis(df_c$p16)
curtosis_TL = kurtosis(df_c$TL)

# Generamos una tabla que nos da el resumen final de las medidas de forma
resumen_medidas_forma = data.frame(
nombreVariable = c("Edad", "Libros(p4)", "Revistas(p10)", "Periódicos(p16)", "Total leído(TL)"),
Sesgo = c(sesgo_edad, sesgo_p4, sesgo_p10, sesgo_p16, sesgo_TL),
Curtosis = c(curtosis_edad, curtosis_p4, curtosis_p10, curtosis_p16, curtosis_TL)
)

# ----IMPRIMIR RESULTADOS----

#Imprimimos el resumen de las medidas de tendencia central
print(resumen_tendencia_central)
#Imprimimos el resumen de las medidas de dispersión
print(resumen_dispersion)
#Imprimimos el resumen de las medidas de posición
print(resumen_posicion)
#Imprimimos el resumen de las medidas de forma
print(resumen_medidas_forma)

```

### Variables cualitativas

## Herramientas de visualizacion

### Variables cuantitativas

Grafica de dispersion: Textos leidos vs edad

```{r}
ggplot(data = df_c[,c("edad","TL")], aes(x=edad,y=TL)) +
        geom_jitter(size = 0.7)
```


Gran cantidad de valores atipicos, mayor densidad cerca del 0, se nota una baja o nula coorrelacion debido a que es constante cerca del cero


Grafica de barras: Textos leidos vs cantidad de gente



```{r}
ggplot(data = df_c[,c("edad","TL")], aes(x=TL)) +
        geom_bar() +
        stat_function(fun = dnorm,args = list(mean = mean(df_c$TL), sd = sd(df_c$TL)), linewidth = 1) +
        xlim(0,30) +
        ylim(0,1500) +
        geom_vline(xintercept =mean(df_c$TL), aes(x = TL),color = "red",linewidth=1.3)
```


Densidad de cantidad de libros leidos

```{r}
ggplot(data = df_c, aes(x = TL)) +
        geom_density(alpha= 1) +
        xlim(0,50)
```


Distribucion asimetrica con sesgo a la izquierda

Boxplot:

```{r}
ggplot(data = df_c, aes(x = TL, y = edad)) +
        geom_boxplot(fill = "red")
```

### Análisis de correlacion

Como ya se vio en las graficas anteriores, la probabilidad que haya una correlacion entre la edad y la cantidad de textos leidos de una persona es muy baja. Tambien se puede calcular con la funcion cor(), con esta se observa que la correlacion es virtualmente nula.

```{r}
cor(df_c$TL,df_c$edad)
```


### Variables categoricas

Cantidad de personas que fueron a una libreria en su infancia

```{r}
yes_people=nrow(subset(df_c,p34_1==1))
no_people=nrow(subset(df_c,p34_1==2))
other = nrow(df_c)-yes_people-no_people
vec=c(yes_people,no_people,other)
labels=c("Yes","No","Other")
pie(vec,labels)
```





Nuestro objetivo es analizar como se relacionan las tendencias de lectura con variables categoricas como la manera en la que desarrollaron su infancia y educacion.

A continuacion se realizan graficos de dispersion relacionando las variables categoricas con la cantidad de textos leidos


```{r}
ggplot(df_c, aes(x = df_c$p34_1, y = df_c$TL)) +
        geom_point(position = position_jitter(width = 0.1), alpha = 0.5) +
        labs(title = "lo llevaban a bibliotecas o librerias?",
              x = "1: si, 2: no, otros: nulos", y =  "Cantidad de textos leidos")
```

Porcentaje de personas que acostumbran leer


```{r}
ggplot(df_c, aes(x = p2)) +
        geom_bar() +
        labs(title = "Acostumbra leer?", y = "cantidad de personas", xv="1: si, 2: no, 0: nulo")
```



# Vinculacion de datos categoricos

## Medidas de variables cuantitativas

## Graficos cuantitativos

## Graficos comparativos




















